【裁判字號】    97,訴,1772
【裁判日期】    980210
【裁判案由】    毒品危害防制條例
【裁判全文】
臺灣板橋地方法院刑事判決              97年度訴字第1772號
公  訴  人  臺灣板橋地方法院檢察署檢察官
被      告  甲○○
選任辯護人  周春櫻律師
上列被告因毒品危害防制條例案件，經檢察官提起公訴（97年度
偵字第10215號），本院判決如下：
    主    文
甲○○販賣第一級毒品，處有期徒刑拾伍年貳月；扣案海洛因捌
包（合計淨重壹點壹玖公克）沒收銷燬；扣案上開毒品之外包裝
袋計捌只、因販賣第一級毒品所得之財物新臺幣玖佰元，均沒收
之。
    事    實
一、甲○○明知海洛因為毒品危害防制條例列管之第1 級毒品，
    不得非法販賣，猶基於販賣海洛因以營利之犯意，於民國96
    年4 月21日19時許，在臺北縣三重市○○路○ 段幸福戲院附
    近，以同意乙○○賒欠之方式，用新臺幣（下同）1 千元之
    代價，販賣海洛因1 小包（重量約0.1 公克，具體重量不詳
    ）予乙○○；嗣於96年4 月25日19時30分許，乘坐由不知情
    之丙○○所駕駛之車牌號碼GR-7477 號自用小客車並坐於副
    駕駛座，而在臺北縣三重市○○路○ 段23號前，讓乙○○上
    車並由甲○○向之收取前所賒欠1 千元中之9 百元之際時，
    為警發覺狀況有異而行盤查然竟趁隙逃逸，惟員警仍在該車
    內甲○○遺留於座位上之女用手提包內扣得海洛因8 小包（
    合計淨重1.19公克）、甲基安非他命8 包、吸食器2 組、手
    機3 支、提款卡1 張、現金3 萬23元、空袋30個等物。
二、案經臺灣板橋地方法院檢察署檢察官自動檢舉簽分偵查後起
    訴。
    理    由
一、證據能力部分：
(一)、證人乙○○於警詢中之證述：
    按被告以外之人於檢察事務官、司法警察官或司法警察調查
    中所為之陳述，基於實體發現真實之訴訟目的，依刑事訴訟
    法第159 條之2 規定，如與審判中之陳述不符時，經比較結
    果，其先前之陳述，相對「具有較可信之特別情況」，且為
    證明犯罪事實存否所「必要」者，例外地賦與證據能力；是
    所謂「相對特別可信性」與「絕對特別可信性」，係指陳述
    是否出於供述者之真意、有無違法取供情事之信用性而言，
    故應就偵查或調查筆錄製作之原因、過程及其功能等加以觀
    察其信用性，據以判斷該傳聞證據是否有顯不可信或有特別
    可信之情況而例外具有證據能力，此經最高法院著有94年度
    臺上字第629 號判決意旨足資參照；查證人乙○○於警詢中
    明確證述被告於事實欄所述時地，以1 千元之代價，販賣海
    洛因1 小包（重量約0.1 公克，具體重量不詳）予乙○○等
    情（見偵查卷第7-11頁）；然證人乙○○嗣於本院97年9 月
    4 日審理中則證稱：並未向被告買過海洛因，是向被告男友
    綽號「阿坤」者購買，因被告是阿坤女友，所以請被告幫忙
    轉交賒欠的900 元給阿坤云云；據此，證人乙○○對被告究
    否有如事實欄所述之販賣海洛因予其施用乙節，在司法警察
    調查中所為之陳述，顯與本院審判中陳述不符；茲審諸本件
    員警查獲本案之過程，乃因台北縣政府警察局三重分局偵查
    員林昌盛與小隊長2 人於執行巡區查訪時，偶見路旁之乙○○外觀神情似有吸毒，因而注意乙○○之動態，旋見乙○○
    進入某自小客車內，疑似進行毒品交易遂上前盤查，並出示
    證件表明警察身分，詎坐於自小客車乘客座之被告聞言迅即
    下車逃逸，然駕駛座之丙○○、坐於後座之乙○○則為警查
    獲，併在車內被告座位女用手提袋內扣得如事實欄所述海洛
    因等毒品各情，經證人即員警林昌盛到院結證在卷（見97年
    12月4 日訊問筆錄），且為被告所是認，自堪認員警盤查逮
    捕乙○○之過程尚無違法可言，辯護人稱員警並未出示證件
    表明身分即盤查逮捕乙○○，乃違法盤查所為之逮捕行為等
    語，容有誤會；而審諸員警查獲本案顯事出偶然，員警與被
    告、乙○○、丙○○，復互不相識，併無仇怨，衡情，員警
    容無刻意刁難乙○○於警詢中應為如何供述之動機；況乙○○之警詢證述，係員警依乙○○自由陳述而為之記載，員警
    並未對乙○○有何不當取供情事，亦經乙○○於警詢、本院
    審理中證述明確（見96年度毒偵字第3345號偵查卷第11 頁
    、本院97年9 月4 日審理筆錄），而乙○○於本院審理中雖
    證稱警詢時在停藥精神恍惚云云，然細譯乙○○之警詢證述
    內容，其就以何等價格購得多少重量之海洛因、為警查獲之
    過程等細節（見96年度毒偵字第3345號偵查卷第8-10頁），
    均能陳述綦詳，併就警方詢問遭警查獲扣案之海洛因、甲基
    安非他命，是否為其所有乙節，明確為否認之回覆（見96年
    度毒偵字第3345號偵查卷第11頁），且因此拒絕在扣押筆錄
    所有人/ 持有人/ 保管人欄位上簽名等情在卷（見96年度毒
    偵字第3345號偵查卷第13-18 頁），顯見乙○○接受警詢斯
    時，意識清楚，陳述自由，方能為前揭警詢供述，足徵乙○○於本院審理中所稱警詢時因在停藥精神恍惚云云，容或係
    因不願正面得罪被告所為迴護之詞，無足採信，從而，證人
    乙○○於警詢中之證述顯係出於自由意識下所為，且其警詢
    筆錄製作之原因、過程亦查無何顯不可信之狀況；再斟酌乙○○於本院審理中雖一度翻異警詢證詞而改證稱海洛因是向
    被告男友阿坤所購，因被告是阿坤女友，所以請被告幫忙轉
    交賒欠的900 元給阿坤云云如前，顯見其對被告語多迴護，
    然仍結證稱之前的警詢、偵查筆錄都是出於自由意願的據實
    陳述等語在卷（見本院97年9 月4 日審理筆錄），另再對照
    乙○○警詢中所證稱本案為警查獲前，被告係持用00000000
    00號門號，乙○○併係撥打此門號與被告聯繫後約定地點見
    面然為警查獲乙節（見96年度毒偵字第3345號偵查卷第9 頁
    ），則為被告於偵查中所是認（惟偵查筆錄關於門號號碼誤
    繕為0000000000，見96年度毒偵字第3345號偵查卷第10頁）
    ，佐以乙○○為警查獲後，同意接受員警採尿，其尿液檢體
    確檢出鴉片陽性反應，乙○○因而由本院以96年度毒聲字第
    902 號裁定送勒戒處所施以觀察勒戒，嗣因認有繼續施用毒
    品傾向，再由本院以96年度毒聲字第1295號裁定令入戒治處
    所施以強制戒治，嗣於97年2 月29日因戒治處遇合格，認無
    繼續強制戒制之必要，停止戒治出所等情，亦有台灣檢驗科
    技股份有限公司96年5 月10日濫用藥物尿液檢驗報告、台北
    縣政府警察局三重分局查獲毒品案件被移送者姓名、代碼對
    照表、本院上揭案號裁定等附於偵查卷可憑（見96年度毒偵
    字第3345號偵查卷第20、90、40、55頁），併參酌員警查獲
    本案時，在被告從丙○○所駕自小客車內逃逸後，遺留於車
    內副駕駛座座位上女用手提包內之8 包粉末，均含海洛因成
    分，合計淨重1.19公克，而該等海洛因之毛重，除1 包為0.
    5 公克外，其餘7 包均為0.3 公克等情，亦有法務部調查局
    96年5 月26日調科壹字第09623045750 號鑑定書、台北縣政
    府警察局三重分局扣押物品目錄表等在卷可參（見96年度毒
    偵字第3345號偵查卷第53、16頁），足認被告於案發時確持
    有已精準分裝重量之海洛因可供販售，俱見乙○○警詢證稱
    乃於事實欄所述時地向被告購得海洛因供己施用，嗣為償還
    購買毒品之賒欠款而撥打上述門號與被告聯繫見面然為警查
    獲等語，洵屬有據，容非子虛；是審酌乙○○之警詢證述，
    既有與其警詢證述相符之前揭客觀事證為憑，且乙○○為警
    查獲接受警詢斯時，關於如事實欄所述供己施用之海洛因來
    源之證述，除因距案發時點甚近，記憶明確而可立即反應所
    知外，亦無事後串謀而為迴護供應毒品來源者之機會，俱見
    乙○○之警詢證述可信性甚高，即具有較可信之特別情況，
    又為證明被告是否為被訴之犯罪事實存否所必要，應認證人
    乙○○警詢中之證述具有證據能力。
(二)、證人乙○○在偵查中所為具結證述之部分：
    次按「被告以外之人於偵查中向檢察官所為之陳述，除顯有
    不可信之情況者外，得為證據」，刑事訴訟法第159 條之1
    第2 項亦有明文。所謂不可信情況，法院應審酌被告以外之
    人於陳述時之外在環境及情況，例如：陳述時之心理狀況、
    有無受到外力干擾等，以為判斷之依據；查：本件證人乙○○、丙○○於檢察官偵訊時，係以證人之身份陳述，其經檢
    察官告以具結義務及偽證處罰後，於命證人朗讀結文後具結
    ，有證人結文存卷可參（見96年度毒偵字第3345號偵查卷第
    38、39頁），則其等於負擔偽證罪之處罰心理下證述，並以
    具結擔保其供述之真實性，又無受其他不當外力干擾之情形
    ，且查無證據足認其上開偵查中之證述，有何其他顯不可信
    之情況，依刑事訴訟法第159 條之1 第2 項規定，證人乙○○、丙○○在偵查中經具結之證言，均有證據能力。
(三)、除前開有爭執部分之證據外，本案以下所援用之證據，檢察
    官、被告及其辯護人迄於本院言詞辯論終結前均無異議，且
    本院審酌該等證據作成之情況，並無違法取證或陳述人非基
    於自由意願所為陳述之瑕疵，認為均適於為本案認定事實之
    依據，依刑事訴訟法第159 條之5 第2 項之規定，均有證據
    能力。
貳、實體部分：
一、認定犯罪事實所憑之證據及理由：
    訊據被告固坦認其綽號為「藍天」，併曾於事實欄所述時地
    ，搭乘丙○○所駕自小客車遇警盤查惟驟然趁隙逃逸，而本
    案為警查獲之海洛因等毒品確為其所有等情不諱，就此被告
    坦認部分，並據證人乙○○、丙○○、林昌盛證述明確，復
    有海洛因8 包（合計淨重1.19公克）扣案為憑，堪信屬實；
    然被告矢口否認有何販賣海洛因犯行，辯稱：案發當日，其
    商請丙○○搭載其前往上班時，途中偶遇乙○○，因其與乙○○均有施用毒品習慣，乃起意邀乙○○上車相互打聽毒品
    來源併談論是否合資購買，非如乙○○所稱係因先前積欠其
    購毒款項，為償還賒欠款項，故事先約定收款而遭警查獲云
    云；然查：
(一)、被告如何於事實欄所述時地，以1 千元之代價，販賣海洛因
    1 小包（重量約0.1 公克，具體重量不詳）予乙○○，嗣於
    96年4 月25日19時30分許，乘坐由丙○○所駕駛之車牌號碼
    GR-7477 號自用小客車，在臺北縣三重市○○路○ 段23號前
    停等，讓乙○○上車並由被告向之收取前所賒欠1 千元中之
    9 百元之際時，為警發覺狀況有異而行盤查然竟趁隙逃逸等
    情，迭經證人乙○○於警詢中證稱：我是向綽號阿蘭之女子
    購買毒品海洛因，是96年4 月21日19時，在三重市○○路○
    段幸福戲院對面以1 千元代價購買毒品海洛因0.1 公克，警
    方所提供之口卡相片，女子甲○○64年10月1 日生，Ｚ00000
    0000號就是今日在現場逃逸及販賣毒品海洛因給我之綽號阿
    蘭之女子無誤，我當時在車內還之前欠綽號阿蘭之女子的錢
    900 元，併要向她購買0.1 公克海洛因，當時我是先以我的
    電話00 00000000 撥打她電話0000000000號約在現場交易等
    語（見96年度毒偵字第3345號偵查卷第9-11頁）；乙○○於
    為警查獲後翌日檢察官偵查中仍結證稱：我在96年4 月21日
    向阿蘭買1 包海洛因1 千元，先欠款，我當天是去還她錢，
    並且想再以賒帳方式向她買5 百或1 千元之海洛因，因我身
    上沒錢，她不肯，96年4 月21日是在三和路4 段幸福戲院對
    面，她當面把海洛因1 包給我等語（見96年度毒偵字第3345
    號偵查卷第35-3 6頁）；乙○○嗣於其因本案遭查獲時併發
    現其有施用海洛因情事因而遭送觀察勒戒、強制戒治，而於
    97年2 月29日停止戒治出所後之97年3 月20日偵查中仍證稱
    ：96年4 月被抓當時有跟甲○○在一起，是要還喝酒錢給她
    ，所謂喝酒錢實際上是我跟她買海洛因的錢，那是我過年後
    跟她買欠她的，我要還她1 千元，但我身上只有9 百元，我
    打電話給她，跟她約在被抓的地方，我說要還她錢，我只剩
    欠1 千，但之前常有賒有還，也有用現金買賣，丙○○開車
    載甲○○過來，我騎摩托車到現場，我開後門坐進去，甲○○坐在乘客座，我拿9 百還她（見97年度戒毒偵字第156 號
    偵查卷第14、15頁）；再於97年3 月26日與被告同時出庭之
    偵查中猶仍指認被告即為「藍天」，併證稱：上次開庭提到
    賣其毒品的人就是在庭的被告等語（見97年度偵字第10215
    號偵查卷第7 頁）；審諸乙○○除於本案案發初始之警詢、
    第1 次偵查中即證稱被告即係販賣海洛因與其施用之人，於
    其因本案遭查獲時併發現其有施用海洛因情事，而已遭送觀
    察勒戒、強制戒治，嗣於97年2 月29日停止戒治出所後之97
    年3 月20日、同年月26日之偵查中，仍就被告確有販賣海洛
    因情事堅指不移，茍非確有其事，何以乙○○迭次於警詢、
    偵查中，均指證相符！併斟酌乙○○於97年3 月20日、同年
    月26日2 次偵查中，顯已因遭查獲施用海洛因而受刑事處遇
    完畢，斯時當無所謂斟酌乙○○是否有隨意誣指毒品來源以
    求獲邀減輕其刑之虞，堪認乙○○上揭警詢、偵查中證述，
    可以信實。
(二)、至證人乙○○於本院審理中雖證稱：並未向被告買過海洛因
    ，是向被告男友綽號阿坤者購買，因被告是阿坤女友，所以
    請被告幫忙轉交賒欠的900 元給阿坤云云，然乙○○係先認
    識阿坤，之後才認識被告，乙○○並多次向阿坤購買海洛因
    ，此經乙○○於審理中證述明確，則依乙○○上揭證詞，其
    與阿坤之認識往來顯較被告為深，據此，果乙○○於如事實
    欄所述時地所購海洛因毒品之來源，係被告之男友而非被告
    ，乙○○竟何以於警詢、偵查中均未提及此情，反而逕指所
    購海洛因毒品來源即為被告，顯見乙○○上揭本院審理中證
    詞容係事後迴護被告之語，不足採信。
(三)、按非法販賣海洛因，係政府嚴予查緝之違法行為，非可公然
    為之，且不論是以何形式包裝之前揭毒品，均可任意分裝或
    增減其份量，而每次買賣毒品之價量、品質，亦隨時可因雙
    方關係之深淺、當時之資力、需求程度及對行情之認知等因
    素而機動的調整，因之販賣之利得，除經被告坦承犯行，或
    價量均達到明確外，委難查得實情，職是之故，縱未確切查
    得販賣賺取之實際差價，但除別有事證，足認係按同一價格
    轉讓，確未牟利外，尚難執此認非法販賣之事證有所不足，
    致知過坦承者難辭重典，飾詞否認者反得逞僥倖，而失情理
    之平；且上開毒品價格昂貴，取得不易，凡為販賣之不法勾
    當者，苟無利可圖，應無甘冒被查緝法辦重刑之危險，平白
    無端義務為該買賣之工作，是其販入之價格較諸售出之價格
    低廉，而有從中賺取買賣差價牟利之意圖及事實，應屬合理
    之認定；從而，雖被告矢口否認有如事實欄所述之販賣海洛
    因犯行，而乙○○於警詢、偵查中亦僅供陳其向被告所購買
    毒品之價格，使本院無從確認被告販賣所得之利潤，然以本
    案而言，被告與乙○○間既非親故至交，苟無利得，豈會甘
    冒重刑之風險，與之相約交付毒品之理，堪認被告有販賣海
    洛因營利之情，甚為明顯。
(四)、綜上，被告前揭所辯，容係事後卸責之詞，均無足取，本件
    事證明確，被告犯行堪以認定。
二、應適用之法律、科刑審酌事由、沒收物之處理：
(一)、按毒品危害防制條例第4 條各項之販賣毒品罪，以行為人有
    營利之目的，而為販入或賣出毒品或二者兼備之行為者，為
    其構成要件，至於實際上是否已經獲利，則非所問；必也始
    終無營利之意思，而以原價或低於原價有償讓與他人，方難
    謂為販賣行為，而僅得以轉讓罪論處（最高法院93年度臺上
    字第1651號判決要旨參照）；查被告基於營利意圖，以海洛
    因1 小包（重量約0.1 公克，具體重量不詳）1 千元之價格
    與乙○○達成販賣第一級毒品海洛因之合意，且乙○○於當
    天亦有將毒品海洛因帶走供己施用，已如前述，是被告與乙○○主觀上顯均係就其等買賣海洛因之價錢、數量，意思表
    示合致後，由乙○○將毒品海洛因帶走，則乙○○於攜走海
    洛因斯時雖尚未支付價金而賒欠，且於案發當時，亦僅償還
    9 百元，惟揆諸前開判例之見解，此仍無礙於被告販賣毒品
    既遂罪之成立；是核被告本件販賣海洛因之行為，係犯毒品
    危害防制條例第4 條第1 項之販賣第一級毒品罪；其販賣前
    持有海洛因之低度行為，為其後販賣之高度行為所吸收，不
    另論罪；至公訴意旨雖認被告除有如事實欄所述時地之販賣
    海洛因犯行，尚另有基於販賣海洛因之概括犯意，自95年間
    農曆過年後某日起至96年4 月21日前某日止，多次在臺北縣
    蘆洲市○○路與信義路口附近、三民路與民權路口附近、三
    重市徐匯中學附近、三重市重陽橋下等不特定地點，每次販
    賣約1 千元或2 千元海洛因予乙○○等犯行，然細譯證人乙○○就被告究竟乃於何具體時、地，以如何價格，販賣多少
    數量之海洛因與之施用等節，均未能證述明確，其該等部份
    證詞，非無瑕疵可指，實難據此即認被告確有此部分犯行，
    此外，復查無其他積極證據足認被告有公訴人此部分所指犯
    行，不能證明此部分之犯罪，本應為其此部分無罪之諭知，
    惟因公訴人上揭所指部份，公訴人認與起訴經本院認定有罪
    部分，具有集合犯之裁判上一罪關係，爰不另為無罪之諭知
    ，併此敘明；又販賣第一級毒品之法定刑為「死刑或無期徒
    刑；處無期徒刑者，得併科1 千萬元以下罰金」，然同為販
    賣毒品之人，其原因動機不一，犯罪情節未必盡同，或有大
    盤毒梟者，亦有中、小盤之分，甚或僅止於吸毒者友儕間為
    求互通有無之有償轉讓者亦有之，其販賣行為所造成危害社
    會之程度自屬有異，法律科處此類犯罪，所設之法定最低本
    刑卻同為「死刑或無期徒刑」，不可謂不重，於此情形，倘
    依其情狀處以有期徒刑，即足以懲儆，並可達防衛社會之目
    的者，自非不可依客觀之犯行與主觀之惡性二者加以考量其
    情狀，是否有可憫恕之處刑，以符合罪刑相當原則，據此，
    本件被告販賣第一級毒品犯行，故甚可眥，然其販賣海洛因
    之重量甚微、次數非眾，以其本件犯罪情節而論，惡性容非
    重大不赦，若就其本件販賣海洛因犯行，科處最輕本刑死刑
    或無期徒刑，均尚嫌過重，實屬情輕法重，在客觀上足以引
    起一般之同情，容有堪資憫恕之處，爰就被告本件犯行，依
    刑法第59條規定酌減其刑。
(二)、茲審酌被告正值青盛之年，不思努力進取，明知海洛因毒品
    對於人體有莫大之戕害，竟仍為圖一己私利，漠視毒品之危
    害性，而為販賣毒品犯行，所為嚴重危害國民身心健康及社
    會風氣，進而敗壞社會治安，甚屬不該，且犯後否認犯行，
    未見悔意，暨斟酌其犯罪之動機、目的、手段、販賣毒品之
    期間、次數、數量及所得利益等一切情狀，就其本件犯行，
    量處如主文所示之刑，以資懲儆。
(三)、扣案海洛因8 包，合計淨重1.19公克，爰依毒品危害防制條
    例第18條第1 項前段規定諭知沒收銷燬；再上開毒品共計8
    包均係以塑膠袋盛裝，該等毒品外包裝既係用於包裹毒品，
    防其裸露、潮濕，便於攜帶，可與毒品分離，自係供本案犯
    罪所用之物；又被告本件販賣海洛因與乙○○之犯行，係以
    同意乙○○賒欠之方式，用1 千元之代價，販賣海洛因1 小
    包（重量約0.1 公克，具體重量不詳）予乙○○，被告且於
    事實欄所述時地，因讓乙○○上車並由被告向之收取前所賒
    欠1 千元中之9 百元之際時，為警查獲，是被告雖以1 千元
    代價販賣海洛因1 包與乙○○，然其中1 百元尚未由乙○○
    交付被告，即難逕認亦業屬被告因販賣第一級毒品海洛因犯
    罪所得之財物，則被告本件因販賣所得之財物，應僅為扣案
    3 萬23元中之9 百元，是扣案上開毒品之外包裝袋8 只、因
    販賣第一級毒品所得之財物9 百元，均依毒品危害防制條例
    第19條第1 項規定宣告沒收之；而因沒收之物皆已扣案，無
    不能沒收情形，爰不諭知追徵或抵償之。至另扣案甲基安非
    他命8 包、吸食器2 組、手機3 支、提款卡1 張、現金2 萬
    9123元（3 萬23元減去9 百元為2 萬9123元）、空袋30個等
    物，尚難逕認與被告本件販賣海洛因毒品犯行有直接關聯，
    均爰不併於本案宣告沒收或銷燬，附此敘明。
據上論斷，應依刑事訴訟法第299 條第1 項前段，毒品危害防制
條例第4 條第1 項、第18條第1 項前段、第19條第1 項、刑法第
11條前段、第59條，判決如主文。
本案經檢察官郭季青到庭執行職務。
中    華    民    國    98    年    2     月    10    日
             刑事第十七庭 審判長 法  官  許必奇
                                 法  官  鄧雅心
                                 法  官  陳明偉
以上正本證明與原本無異
如不服本判決應於送達後10日內向本院提出上訴狀
                                 書記官  陳玉心
中    華    民    國    98    年    2     月    10    日


司法院資訊處製作；財團法人民間司法改革基金會備份。
